【裁判字號】    89,訴,1477
【裁判日期】    900419
【裁判案由】    清償借款
【裁判全文】
臺灣高雄地方法院民事判決  八十九年度訴字第一四七七號
    原      告  乙○○
    被      告  丙○○
    送達代收人  甲○
右當事人間請求清償借款事件，本院判決如左：
    主    文
原告之訴駁回。
訴訟費用由原告負擔。
    事    實
甲、原告方面：
一、聲明：求為判決
  (一)被告應給付原告新台幣（下同）八十七萬四千二百元，及自本件起訴狀繕本送達
    之翌日起至清償日止，按年利率百分之五計算之利息。
  (二)訴訟費用由被告負擔。
二、陳述：
  (一)被告經營之「震菖實業有限公司」，因經營不善，財務不全，致週轉不靈，無法
    按時發放員工薪資及給付貨款，自八十七年一月六日起，至八十八年十二月十日
    止，先後向原告借二百二十二萬四千二百元，除已償付一百三十五萬元外，尚欠
    八十七萬四千二百元未為清償。
  (二)被告借貸情形如次：
    八十七年一月六日，由原告之父親胡妙計先生代為匯款六十萬借予被告，見澎
      湖縣第二信用合作社匯款回條（證一）；八十七年九月卅日、十月廿二日及
      十二月廿八日，原告先後將借款十萬元、卅萬及卅萬四千二百元，存入被告中
      國農民銀行岡山分行之帳戶內，見存款憑條（如證二、三、四）；八十八年
      二月農曆年間，被告至原告家中拜年，向原告借款十五萬元，以支付購買禮品
      之貨款，原告之父胡妙計及母張春花可證；八十八年九月四日，原告由土地
      銀行電匯五十萬元入被告帳號內，見電匯申請書（證五）；八十八年十月五
      日，被告為繳交涬湖地區國軍副食品招標之押標金新台幣三十萬元，因金額不
      足向原告借得十七萬元，連同以「震菖實業」名義匯入原告土銀帳號之新台幣
      十三萬元，共卅萬元交被告友人陳炳堯先生代收轉交被告，見土地銀行活期存
      摺（證六）；八十八年十二月十日，原告再借予十萬元，匯入被告上開銀行
      帳，見存款存入憑條（證七）；
  (三)被告還款情形如下：
    八十八年三月十一日，被告匯款五萬元，作為借款利息，見原告郵局存簿儲金
      簿（證八）；八十八年八月三日，被告電匯三十萬，存入原告之父親胡妙計
      先生之澎湖縣第二信用合作社活期存款存摺帳戶內，作為清償部份債款，見該
      社存摺（證九）；八十八年八月卅一日，被告交付支票面額各為五十萬及二
      十五萬元支票兩紙，到期日分別為八十八人月卅日及同年九月六日，原告將之
      存入土地銀行活期存款存摺帳戶內，見證行存摺（證十）；八十八年十一月
      三日，因國軍聯勤財務組退還上開押標金，因被告委託陳炳堯先生歸還原告三
      十萬元；
  (四)被告片面主張：自八十六年七月間認識原告，開始交往後，每週以匯款或小額現
    金交予原告理財，作為爾後週轉準備之用；並提出被告支付原告金錢間款項明細
    表，以資佐證，誠屬謊言及無理由；事實上：
    原告與被告於八十六年六月中旬認識，進而交往，依常情、常理而言，男女交
      往初期，相互之間或有禮物饋贈情形，然縱使雙方情感進展較快，除非談及婚
      嫁外，鮮少有交付金錢予他方理財之情事，況原、被告結識僅半個月，雙方認
      識尚不深，被告焉有將鉅額金錢交付原告之理；
    卷查被告呈庭之「被告支付原告金錢間款項明細表」明載：八十六年七月二日
      交付新台幣壹萬元；連同當月四、八、十、十五、二十九日，合計交付貳拾萬
      元，經查被告所呈附卷之中國農民銀行存款對帳單，均係自該銀行岡山分行（
      代號二九七）提領現金，證明被告人確實在岡山，才能於一日內（如七月四、
      八、二十九日）分二次提領現金，但被告於  鈞庭指稱：全部金錢皆以現金方
      式交付原告，而被告又以何方式將現金送交在澎湖之原告，倘被告無其它確切
      憑據，所辯自難採信；
    另查同明細表，並對照上開存款對帳單，所列提款行別，發現被告曾於八十六
      年八月二十八日、八十七年四月十三日、八十七年五月十日，自該銀行馬公分
      行（代號三三四）提款共計陸萬元；若就被告答辯書所指稱每星期至少一次至
      澎湖相聚而論，被告不將其在馬公分行提領之款額交付原告，卻交付其在岡山
      分行所提之現金，豈不自相矛盾；被告以其日常開銷所用之金錢，冒充，為交
      付原告之款，足證被告事實上未曾交付原告現金理財，由此可辨別；
  (五)被告復主張：因雙方已論及婚嫁，故請原告忙理財，尤屬荒誕，雙方相識僅十多
    日，感情基礎尚未建立，何來婚嫁之說；被告又如何放心交付貳拾餘萬元予只認
    識短短十多日之原告，而無任何憑單可資為證，徒見被告所言之不實。況原告自
    八十五年十一月間，開始任職於國軍澎湖副食品供應站，怎可能為營業所設在高
    雄縣橋頭鄉○○路一七０號之被告公司即「震菖實業有限公司」管理財務，況其
    公司有會計及業務人員，何需遠在離島之原告代勞，益見被告所言與事實不符；
  (六)被告徒憑存款簿明細，指稱提領之現金交付原告，毫無書面資料證明；而原告本
    係因念在與被告為朋友情份上，加以不了解被告公司財務狀況欠佳，以及被告謊
    稱其公司因新成立，需多準備現金繳付貨款及購買硬（軟）體設備之情況下、才
    會將於八十六年十月六日定期存款屆滿後之存款，於八十七年一月六日提領陸拾
    萬元借予被告。原告天真單純地認為只要被告公司營運正常後，不假時日被告就
    會歸還向原告所借之款項，詎事被告除了曾於八十八年三月十一日，給付原告新
    台幣五萬元作為利息外，其餘分文未還，怎知二年內被告感情生變，反妄稱未向
    原告借款，但原告一直保有當初借款給被告之匯款憑證，業於起訴狀呈庭卓參。
    原告雖曾於八十九年二月間，以電話聯繫，被告承諾二個月內歸還所借金額，屆
    期被告未償還分文，反而惡言相向，不得已訴諸法律途徑，以謀解決。
  (七)爰依民法第一百九十九條、第二百零三條及第四百七十八條之規定，訴請判決如
    訴之聲明。
三、證據：提出匯款回條一份、存款存入憑條三份、入戶電匯申請書、存摺、託收票
    據明細表等影本為證，並聲請詢問證人徐永盛、胡張春花、呂葉素香、劉明芳、
    陳炳堯。
乙、被告方面：
一、聲明：求為判決駁回原告之訴；訴訟費用由原告負擔。
二、陳述：
  (一)緣被告與原告本為男女朋友關係，往來密切，期間偶有金錢往來，今原告請求被
    告清償借款八十七萬四千二百元，所呈證據僅為匯款單，應不足為憑，因八十八
    年九月四日原告匯予被告之五十萬元，係被告於八十八年八月底交付予原告之同
    額客票，原告據此稱被告向渠借款五十萬元，於法不合，殊有違誤。
  (二)原告主張被告自八十七年一月六日起，至八十八年十二月十日止，先後向原告借
    款二百二十二萬四千二百元，所提證物只是金錢往來之憑證，非債權債務關係之
    證明，如原告及其父胡妙計之匯款回條、存款憑條、電匯申請書、存款存摺等，
    均無法證明屬被告積欠之債務，理由壹第三項所稱之毫無憑據之借款十五萬元更
    不足採信。
  (三)至依原告承認被告已清償一百三十五萬元，亦只是原告自行篩整之被告二筆電匯
    及所交付之二紙支票，因被告自與原告認識交往，每星期至少一次至澎湖相聚，
    且自民國八十六年七月起就經常小額匯款予原告，以為積蓄或週轉準備，非原告
    所稱自民國八十七年一月起方有金錢往來，依被告統計共匯予原告二百十餘萬元
    ，加上原呈匯款予胡妙計之憑條，應是原告積欠被告方為正確。
  (四)事實依證據認定之，原告請求償還債款，主張被告有八十七萬四千二百元借款未
    清償，又無法提出支票、本票、借據等證物，只是自行以金錢往來之證明拼湊
    起訴，顯無理由，應予駁回。
  (五)被告從無主張與原告相識的時間為八十六年七月，亦非原告所辯稱之與被告於民
    國八十六年六月中旬識識，被告與原告相識間是八十三年十月間方為正確，其實
    際熱戀交往時間應為民國八十六年，因雙方感情穩定論及婚，嫁故請原告幫忙管
    理個人財務。而非原告所稱為「震菖實業有限公司」管理財務，且本公司之財務
    均由會計管理。原告所述，顯有隱瞞，苟如原告所稱是民國六年六月與被告認識
    ，雙方並無交往論及婚嫁，則原告所稱「被告又如何放心交付二十餘萬元予只認
    識短短十多日之原告。」另稱「於八十七年一月六日提領六十萬元借予被告」，
    豈非自相矛盾，是被告與原告認識交往多年，雙方有金錢往來亦為事實。
  (六)原告主張被告可在馬公分行提領金錢交付原告，在岡山提領，豈不自相矛盾，更
    屬無稽，告人原就住在岡山，在岡山提領現金前往馬公交予原告，實屬正常。至
    於去馬公的次數可由飛航記錄查知調閱，只是被告無權調閱，另原告所呈證據為
    匯單之證明，並無其他積極之證據，而且若憑匯款單就可作為借貸之證明的話，
    那任何人都可以匯款單向被告要求償還之借款金額。那被告只有存款對帳單可做
    為金錢往來證明，應屬合理。且原告任職於國軍澎湖副食品供應站，由於上班時
    間無法外出，故請被告至馬公分行提領現金交予原告。按常理被告在澎湖並無熟
    識之人，且更無在澎湖提領現金後帶回高雄岡山之必要，所以原告言詞自相矛盾
    。
  (七)原告指稱被告因公司新成立，需要現金繳付貨款及購硬（軟）體設備，於八十七
    年一月六日提領陸拾萬元借予被告。但被告的公司於民國八十八年二月二十日成
    立（檢覆營利事業登記證影本），又怎可能在民國八十七年一月六日需要原告提
    領現金來作為公司成立之準備金，而且原告提領之現金就原屬被告交付予原告的
    財務管理金和婚姻準備金。若如原告所訴與被告結識僅半個月，認識不深，原告
    焉有憑被告的三言兩言就將金錢交予被告，又用匯款方式匯給被告，且原告又只
    是一名公職人員，怎可能有大筆金額出入﹖
  (八)被告與原告純屬男女之間的感情糾紛，原告實無須用匯款單之憑證來作為催討借
    款的證據，並訴諸法律途徑，浪費庭上時間及人民公帑。
三、證據：提出匯款單影本為證。
    理    由
一、原告起訴主張被告自八十七年一月六日起，至八十八年十二月十日止，先後向原
    告借二百二十二萬四千二百元，除已償付一百三十五萬元外，尚欠八十七萬四千
    二百元未為清償，爰依消費借貸之法律關係請求被告返還上開金額及自起訴狀繕
    本送達被告之翌日起至清償日止之法定遲延利息。
二、被告則以兩造本為男女朋友關係，往來密切，期間偶有金錢往來，原告所提證物
    只是金錢往來之憑證，非債權債務關係之證明，無法證明屬被告積欠之債務，苟
    如原告所稱雙方並無交往論及婚嫁，則原告所稱「被告又如何放心交付二十餘萬
    元予只認識短短十多日之原告。」另稱「於八十七年一月六日提領六十萬元借予
    被告」，豈非自相矛盾，是被告與原告認識交往多年，互有金錢之事實等語置辯
    。
三、按「民事訴訟如係由原告主張權利者，應先由原告負舉證之責，若原告先不能舉
    證，以證實自己主張之事實為真實，則被告就其抗辯事實即令不能舉證，或其所
    舉證據尚有疵累，亦應駁回原告之請求。」參照最高法院十七年度上字第九一七
    號判例。又當事人主張有金錢借貸關係存在，須就其發生所須具備之特別要件即
    金錢之交付及借貸意思表示互相一致負舉證之責任，若僅證明有金錢之交付，未
    證明借貸意思表示互相一致者，尚不能認為有金錢借貸關係存在，最高法院八十
    一年度台上字第二三七二號判決亦同此旨。
    本件原告請求權基礎為消費借貸之法律關係，惟被告否認兩造有消費借貸之事實
    ，是本院自應審酌原告有無提出證據證明兩造有消費借貸之意思表示合致之事實
    ，經查：
    (一)原告主張匯款予被告之事實，業經被告自認（見本院八十九年九月十五日準備
      程序筆錄），然此僅得證明兩造有交付及收受金錢之事實，至於兩造之基礎法
      律關係尚難以上開匯款事實而當然認為兩造有消費借貸之法律關係存在。
    (二)(1)證人劉慶彰到庭證述：「我是警員，但據所述時間我是六點到八點的值班，
      但我並沒有印象處理過本件糾紛，也沒有見過在庭兩造，派出所也沒有紀錄，
      我也不曾打電話給當事人，要他們到所裡來。」等語、(2)證人陳炳堯：「我未
      曾替原告轉交錢給被告，被告曾要我轉交錢給原告的媽媽，大約二十萬或三十
      萬，確切我忘了。我去錢我就放著，不知道他們間的事。是有一次我與被告標
      工作，被告派了一名夥計叫阿達的與我同去原告家，但那次前我也沒有經手，
      我是負責處理文書，但我有看到阿達有拿到原告的錢，我也不知道什麼情形，
      我只知道原、被告間之前即有認識。那次標工作，並沒有標到。」（均見本院
      九十年二月六日言詞辯論筆錄）、(3)證人呂葉素香證述：「不知被告向原告借
      錢一事。原告母親說被告欠原告錢，讚在座父母的立場，我告訴他們如果被告
      有欠錢我會勸他還錢。」等語（見本院九十年三月六日言詞辯論筆錄）。準此
      ，證人劉慶彰、陳炳堯、呂葉素香之證言並未涉及兩造間是否有消費借貸之意
      思表示一致之事實，從而，上開證人劉慶彰、陳炳堯之證言尚難作為系爭消費
      借貸法律關係存在之證據。
    (三)證人即原告母親胡張春花證述：「其實他（即被告）均是開口向女兒（即原告
      ）借錢的，並未向我開口過。」（見本院九十年二月六日言詞辯論筆錄）、「
      去橋頭時被告跟我說，你叫你女兒來我就還錢，隔天被告沒去派出所。我有聽
      我女兒講被告向他借錢還錢的事。」等語（見本院九十年三月六日言詞辯論筆
      錄），準此，證人胡張春花並未親見親聞兩造間有消費借貸之意思表示合致之
      事實，僅自原告處聽說所得，其證言亦難作為證據。
    (四)證人即現場處理員警劉明芳證述：「被告報案，有人去公司鬧事，兩造是因金
      錢糾紛，原告母親說，被告向他女兒借錢，被告起先否認後來被告說，如果我
      有向原告借錢請原告出面，如果有借錢我願意還。」等語（見本院九十年三月
      六日言詞辯論筆錄），準此，證人劉明芳之證言僅得證明被告曾附條件承認債
      務，未能為兩造間確有消費借貸之法律關係存否之證據。
    (五)另原告聲請詢問證人徐永盛部分，其待證事實為被告打電話給原告，證人向原
      告詢問何人借錢，原告答係被告要借錢，而認證人知悉兩造間有消費借貸之法
      律關係存在云云（見原告八十九年十二月十九日聲請調查證據狀），本院認徐
      永盛之證言至多僅能證明原告向其陳稱係被告要借錢，並無親見親聞兩造意思
      表示一致之事實，原告聲請詢問證人徐永盛，應無傳訊之必要，至於證人胡妙
      計部分（見原告八十九年八月二十五日準備書狀），原告並未表明詢問事項，
      本院無從審酌是否有傳訊之必要，併此敘明。
    (六)綜上，原告所提出之物證及人證均尚未能證明兩造間有消費借貸之法律關係存
      在，本院亦無從依職權調查證據以實原告之主張，從而，本件原告依據消費借
      貸之法律關係請求被告應給付八十七萬四千二百元，及自起訴狀繕本送達之翌
      日起至清償日止，按週年利率百分之五計算之利息，為無理由，應予駁回。
四、結論：原告之訴為無理由，依民事訴訟法第七十八條，判決如主文。
中      華      民      國    九十      年      四      月     十九     日
                              臺灣高雄地方法院民事第二庭
~B法      官  楊智守
右為正本係照原本作成。
如不服本判決，應於送達後廿日內，向本院提出上訴狀並表明上訴理由，如於本
判決宣示後送達前提起上訴者，應於判決送達後十日內補提上訴理由書（須附繕本）。
中      華      民      國    九十      年      四      月     十九     日
~B法院書記官  劉企萍


司法院資訊處製作；財團法人民間司法改革基金會備份。
